【裁判字號】    98,交聲,43
【裁判日期】    980626
【裁判案由】    違反道路交通管理處罰條例聲明異議
【裁判全文】
臺灣澎湖地方法院交通事件裁定          98年度交聲字第43號
原處分機關  交通部公路總局高雄區監理所澎湖監理站
異  議  人  甲○○
即受處分人
上列異議人即受處分人因違反道路交通管理處罰條例案件，對於
交通部公路總局高雄區監理所澎湖監理站中華民國98年6月5日所
為處分（原處分案號：澎監違裁字第裁84－T00000000號）聲明
異議，本院裁定如下：
    主  文
原處分關於罰鍰新臺幣肆萬伍仟元部分撤銷。
前項撤銷部分，甲○○不罰。
其餘異議駁回。
    理  由
一、原處分意旨略以：異議人即受處分人甲○○於民國98年3月
    26日下午5時47分許，酒後未戴安全帽騎乘車牌號碼FZT-90
    5號重型機車，行經澎湖縣馬公市○○路與經國路口時，不
    慎發生碰撞事故，因而受傷被送往三軍總醫院澎湖分院救治
    ，經醫院抽血檢驗後測得其血液中所含酒精濃度為110.20MG
    /DL（換算成呼氣酒精濃度為每公升0.55毫克），經警製發
    違規通知單，爰依道路交通管理處罰條例第35條第1項第1款
    、第31條第6項規定，科處罰鍰新台幣（下同）4萬5,000元
    ，併吊扣駕駛執照12個月及施以道安講習、罰鍰500元（合
    計罰鍰4萬5,500元）等處分在案（罰鍰和駕駛執照限於98年
    7月5日繳納、繳送）。
二、異議意旨略以：異議人因同一酒後駕駛行為，經臺灣澎湖地
    方法院檢察署檢察官命提供80小時之義務勞務，而以98年度
    偵字第294號為緩起訴處分，爰依法提出異議等語。
三、按汽車駕駛人，駕駛汽車經測試檢定有酒精濃度超過規定標
    準之情形者，處新臺幣15,000元以上60,000元以下罰鍰，並
    當場移置保管該汽車及吊扣其駕駛執照1年；因而肇事致人
    受傷者，並吊扣其駕駛執照2年；致人重傷或死亡者，吊銷
    其駕駛執照，並不得再考領；有第35條第1項規定之情形者
    ，應接受道路交通安全講習；機器腳踏車駕駛人或附載座人
    未依規定戴安全帽者，處駕駛人新台幣500元罰鍰，道路交
    通管理處罰條例第35條第1項第1款、24條第1項第2款、第31
    條第6項固分別定有明文。惟95年2月5日正式施行之行政罰
    法第26條規定：「一行為同時觸犯刑事法律及違反行政法上
    義務規定者，依刑事法律處罰之。但其行為應處以其他種類
    行政罰或得沒入之物而未經法院宣告沒收者，亦得裁處之。
    前項行為如經不起訴處分或為無罪、免訴、不受理、不付審
    理之裁判確定者，得依違反行政法上義務規定裁處之。」，
    該條立法理由明確揭示：「一行為同時觸犯刑事法律及違反
    行政法上義務規定時，由於刑罰與行政罰同屬對不法行為之
    制裁，而刑罰之懲罰作用較強，故依刑事法律處罰，即足資
    警惕時，實無一事二罰再處行政罰之必要。且刑事法律處罰
    ，由法院依法定程序為之，較符合正當法律程序，應予優先
    適用。但罰鍰以外之沒入或其他種類行政罰，因兼具維護公
    共秩序之作用，為達行政目的，行政機關仍得併予裁處，故
    為第一項但書規定。二前述行為如經檢察官為不起訴處分或
    法院為無罪、免訴、不受理或不付審理（少年事件）之裁判
    確定，行政罰之裁處即無一事二罰之疑慮，故第二項規定此
    時仍得依違反行政法上義務之規定裁處。」亦即一行為同時
    造成刑罰法律與行政秩序罰規定發生競合適用之關係時，基
    於「一事不二罰」之法理，經由立法程序確立應以刑罰優先
    為原則，避免行為人承受過度且重複之處罰其理益明。是以
    前揭行政罰法中刑事法律處罰優先且不再處以行政秩序罰之
    目的，既係因為行為人已接受刑罰而足資警惕，且已發生懲
    罰之作用，即無使行為人陷於雙重處罰之不利益，則關於刑
    事法律處罰之範圍自應採取實質認定，凡刑事實體法或程序
    法中所規定客觀上剝奪行為人生命、自由、財產權利，主觀
    上亦因制裁之嚴厲性、痛苦性，其強度足以造成心理強制而
    間接達成矯正教化目的之處遇手段，皆應納入其中，而不以
    形式上符合刑法第32條至第34條所定主刑及從刑種類者為限
    ，始與前揭法律規範之意旨相符。
四、經查：
  (一)本件受處分人對於其上開未戴安全帽酒醉駕車之行為並不爭
    執，復有澎湖縣警察局舉發違反道路交通管理事件通知單一
    紙在卷可憑，堪可認定。惟受處分人前開酒醉駕車行為，除
    構成道路交通管理處罰條例第35條第1項第1款之交通違規事
    由外，亦已合於刑法第185條之3服用酒類不能安全駕駛動力
    交通工具而駕駛罪之構成要件，臺灣澎湖地方法院檢察署檢
    察官於斟酌受處分人之犯後態度及公共利益之維護後，認以
    緩起訴處分為適當，乃於98年5月8日以98年度偵字第294 號
    為緩起訴處分，並於處分書中載明緩起訴期間為1年，受處
    分人應於緩起訴處分確定後10個月內，向澎湖地方法院檢察
    署指定之公益團體等提供80小時之義務勞務，有該緩起訴處
    分書影本在卷可稽。
  (二)依上可知，受處分人前開違反刑事法律禁止規範之犯罪事實
    既已明確，僅因檢察官採取緩起訴處分之替代性刑事處遇手
    段，未將該案逕行起訴或聲請簡易判決處刑，致其後適用之
    刑事訴訟程序有所區別，然就受處分人負有向檢察官指定之
    公益團體等提供80小時義務勞務觀察，其如未能確實履行義
    務，依刑事訴訟法第253條之3第1項第3款之規定，受處分人
    將遭受撤銷緩起訴處分之不利益；反之，倘其確實遵守並履
    行各項緩起訴條件，除非合於刑事訴訟法第260條所定情形
    之一，否則受處分人即無再就同一案件遭受刑事訴追之虞。
    是以，檢察官所課以受處分人之上開負擔，雖非「刑罰」，
    但性質上可以說是實質的制裁，並且對受處分人之權利也造
    成影響，已產生實質刑罰之效果，而與不具任何制裁或處罰
    作用之不起訴處分，迥不相同。再者，行政罰法第26條第2
    項既未將緩起訴處分列舉其中，本於「例外規定從嚴解釋」
    之法理，亦不應將條文中「不起訴處分」之範圍，擴及於性
    質並非完全相同之「緩起訴處分」。雖交通部95年7月17日
    交路字第0950006986號函釋所稱，法務部行政罰法諮詢小組
    第1次會議紀錄結論略以：緩起訴乃附帶條件的不起訴處分
    ，亦即是不起訴的一種。惟行政罰法第26條第2項乃例外得
    裁處行政秩序罰之補充規定，參諸該條文係將「不起訴處分
    」、「無罪」、「免訴」、「不受理」、「不付審理」等不
    能證明刑事被告犯罪或未曾使其實際接受刑罰之情形逐一臚
    列，顯然與該條第1項所指發生處罰競合之前提要件不同，
    故明定有該條第2項所列情形者，仍應依違反行政法上義務
    規定裁處。本件緩起訴處分既非不能證明行為人之犯罪事實
    ，且有提供一定時數義務勞務之實質處罰，自與上開行政罰
    法第26條第2項列舉之不起訴處分等情形迥然有別，仍無從
    遽為比擬而為相同之處置。如若不然，則刑事被告如經法院
    循審判程序判處罰金或得以易科罰金之拘役或有期徒刑，均
    得以援用行政法罰第26條第1項之規定，免於處以行政秩序
    罰之雙重不利益；至於藉由緩起訴處分而節省司法資源者，
    在基於實質懲罰目的而其自由權、財產權遭受剝奪之餘，卻
    仍需繳納一定金額之行政罰鍰，其結果勢必降低刑事被告接
    受緩起訴處分之意願，而與訂定緩起訴處分以替代繁複刑事
    審判程序之制度性機能相悖。
  (三)綜上，受處分人因駕駛汽車經測試檢定有酒精濃度超過規定
    標準部分，因另犯刑法第185條之3酒醉駕車之公共危險罪，
    經臺灣澎湖地方法院檢察署檢察官為緩起訴處分，並經臺灣
    高等法院高雄分院檢察署檢察長於98年6月2日以98年度上職
    議字第2223號為駁回送請再議之處分確定，依行政罰法第26
    條第1項前段規定，即無再依道路交通管理處罰條例第35條
    第1項第1款裁處行政罰鍰之餘地，受處分人就此部分聲明異
    議，非無理由，原處分就此部分應予撤銷，另由本院為受處
    分人不罰之諭知。至於原處分關於吊扣駕駛執照12個月及施
    以道安講習部分，則係預防將來再犯危險之管制罰，而有別
    於前揭針對已發生違規事實科處罰鍰之行政秩序罰，屬行政
    罰法第26條第1項但書所稱之「其他種類行政罰」，原處分
    機關仍得依道路交通管理處罰條例第24條第1項第2款、第35
    條第1項第1款予以裁處。另騎乘機車未戴安全帽之違規事實
    ，為受處分人所不爭執，且此部分違規情節與上述獲緩起訴
    處分之酒後駕車犯行並非同一事實，自仍應加以處罰。故受
    處分人就吊扣駕駛執照12個月、施以道安講習及騎乘機車未
    戴安全帽處罰鍰500元等部分所為異議，並無理由，應予駁
    回。
五、據上論斷，依道路交通管理處罰條例第87條第2項，道路交
    通案件處理辦法第19條、第20條前段，裁定如主文。
中    華    民    國    98    年    6     月    26    日
                      交通法庭  法  官  李宛玲
以上正本係照原本作成。
如不服本裁定，應於裁定送達之翌日起5日內，向本院提出抗告
狀（須附繕本）。
中    華    民    國    98    年    6    月     26    日
                                書記官  莊茹茵


司法院資訊處製作；財團法人民間司法改革基金會備份。
